【裁判字號】    99,上易,1257
【裁判日期】    990826
【裁判案由】    詐欺等
【裁判全文】
臺灣高等法院刑事判決                99年度上易字第1257號
上  訴  人
即  被  告  甲○○
選任辯護人  黃榮謨律師
上  訴  人
即  被  告  乙○○
選任辯護人  葉光洲律師
上列上訴人因詐欺等案件，不服臺灣臺北地方法院98年度易字第
1901號，中華民國99年4月13日第一審判決（起訴案號：臺灣臺
北地方法院檢察署97年度偵續字第628號），提起上訴，本院判
決如下：
    主  文
上訴駁回。
    事  實
一、乙○○、甲○○分別係址設臺北市松山區○○○路○ 段223
    號15樓鉞太科技股份有限公司（下稱鉞太公司）之前後任負
    責人（乙○○任期自民國94年10月24日起至96年7 月18日止
    ，甲○○自96年7 月19日起迄今）。緣於94年間起，鉞太公
    司陸續向現址設在新竹縣竹北市○○街36號10樓之1 松翰科
    技股份有限公司（下稱松翰公司）購買ＩＣ產品，並陸續積
    欠新臺幣（下同）數千萬元之貨款，乙○○、甲○○遂於95
    年6 月15日與松翰公司簽訂協議書，協議由乙○○之胞姊林
    碧蓮提供敦茂科技股份有限公司（下稱敦茂公司）股票合計
    共80萬股，設定質權予松翰公司，另以乙○○所有門牌號碼
    臺北市○○○路○ 段223 號15樓房屋及其基地應有部分，一
    起設定本金最高限額2,250 萬元之第2 順位抵押權予松翰公
    司，均用以擔保鉞太公司對松翰公司之所有債務。於96年7
    月間，因松翰公司希望鉞太公司加速清償積欠之貨款，便分
    4 次出售共50萬股之敦茂公司股票，每次均由鉞太公司開立
    票面金額等同該次股票出售之價金扣除稅金後之餘額之支票
    與松翰公司，屆期上開4 張支票均有兌現，使松翰公司共受
    償9 百零4 萬餘元，因而取得松翰公司方面之信任，嗣後甲○○、乙○○為解除上開所餘30萬股敦茂公司股票上之質權
    設定，竟共同意圖為林碧蓮之不法利益，基於詐欺得利之犯
    意聯絡，利用前開松翰公司之信任，趁機於96年7 月底左右
    ，由乙○○向松翰公司佯稱：另有投資者願意購買前開業已
    設定質權予松瀚公司之30萬股敦茂公司股票，故希望能自行
    出售與該買主，並會將售得款項清償積欠松翰公司之貨款云
    云，並交付發票人為鉞太公司、付款人為兆豐國際商業銀行
    忠孝分行（下稱兆豐銀行忠孝分行）、發票日為96年8 月7
    日、金額為5,333,800 元之支票1 紙予松翰公司，偽充上開
    票面金額即為出售前開股票所能得到之價款扣除稅金後之餘
    額，致使松翰公司陷於錯誤，而同意解除前開30萬股敦茂公
    司股票之質權設定，並至敦茂公司股務代理處辦理解除質權
    之手續完畢。其次，甲○○、乙○○為塗銷上開不動產上所
    設定與松翰公司之第2 順位抵押權登記，竟於96年7 月底左
    右，另共同意圖為自己之不法利益，基於詐欺得利之犯意聯
    絡，由甲○○向松翰公司訛稱：將出售上開已設定最高限額
    抵押權予松翰公司之乙○○所有不動產，並願意將出售所得
    款項之部分價款1,200 萬元用以清償鉞太公司所積欠松瀚公
    司之債務，惟買受人要求先行塗銷松翰公司所設定之第2 順
    位抵押權登記，始同意簽約購買云云，並交付發票人為鉞太
    公司、付款人為兆豐銀行忠孝分行、發票日為96年8 月21日
    、金額為1,200 萬元之支票1 紙，及由甲○○、鉞太公司共
    同簽發之同額本票1 紙予松翰公司，致使松翰公司信以為真
    ，陷於錯誤而同意塗銷前開不動產之抵押權登記，並由松翰
    公司人員吳慧君於96年7 月31日至臺北市松山地政事務所與
    乙○○一同辦理塗銷手續完畢。嗣松翰公司屆期分別提示乙○○、甲○○所交付之前開2紙支票後，竟均因存款不足及
    發票人簽章不符而遭退票，並經查詢另發現前開不動產所有
    權竟已移轉登記在丙○○（丙○○、乙○○使公務員登載不
    實罪部分業經撤回上訴而確定）名下，始知受騙。
二、案經松翰公司訴請臺灣臺北地方法院檢察署檢察官偵查起訴
    。
    理  由
壹、程序部分：
    按被告以外之人於審判外之言詞或書面陳述，除法律有規定
    者外，不得作為證據，刑事訴訟法第159 條第1 項定有明文
    ；復按被告以外之人於檢察事務官、司法警察官或司法警察
    調查中所為之陳述，與審判中不符時，其先前之陳述具有較
    可信之特別情況，且為證明犯罪事實存否所必要者，得為證
    據，刑事訴訟法第159 條之2 亦規定綦詳。另按被告以外之
    人於審判外之陳述，雖不符前4 條之規定，而經當事人於審
    判程序同意作為證據，法院審酌該言詞陳述或書面陳述作成
    時之情況，認為適當者，亦得為證據；當事人、代理人或辯
    護人於法院調查證據時，知有第159 條第1 項不得為證據之
    情形，而未於言詞辯論終結前聲明異議者，視為有前項之同
    意；同法第159 條之5 規定甚明。經查：
（一）證人即告訴人代理人游晴惠、證人潘銘鍠、證人吳慧君於
      檢察事務官詢問時所為之證述，均屬傳聞證據，並被告甲○○、乙○○及其辯護人於本院言詞辯論終結前，均對於
      上開證據之證據能力聲明異議，是應均認不具備證據能力
      。
（二）就其餘本院認定犯罪事實所憑之證據中，雖有部分亦屬傳
      聞證據，惟檢察官及被告2人與其辯護人均未於本院言詞
      辯論終結前聲明異議，本院審酌該等言詞或書面陳述作成
      之情況，並無非出於任意性或不正取供，或違法或不當情
      事，且客觀上亦無不可信之情況，堪認為適當，依刑事訴
      訟法第159條之5第2項規定，得作為證據。
貳、實體部分：
一、訊據被告乙○○、甲○○2人對被告乙○○、甲○○係鉞太
    公司之前後任負責人，被告乙○○任期自94年10月24日起至
    96 年7月18日止，被告甲○○自96年7月19日起迄今。於94
    年間起，鉞太公司陸續向松翰公司購買I C產品。而被告乙○○、甲○○曾於95年6月15日與松翰公司簽訂協議書，協
    議由被告乙○○之林碧蓮提供上開敦茂公司股票合計80萬股
    ，設定質權予松翰公司，另以上開被告乙○○所有之房屋及
    其基地應有部分，設定本金最高限額2,250萬元之第2順位抵
    押權予松翰公司，均用以擔保鉞太公司對松翰公司之所有債
    務。嗣後被告乙○○、甲○○曾交付上開金額為5,333,800
    元之支票1紙予松翰公司。且被告乙○○、甲○○亦曾交付
    上開金額為1,200萬元之支票1紙，及由被告甲○○、鉞太公
    司共同簽發之同額本票各1紙予松翰公司，且上開2紙支票均
    遭退票之事實，均坦承不諱，惟被告甲○○、乙○○矢口否
    認有何詐欺得利之犯行，被告甲○○辯稱：伊向被告乙○○
    商借上開擔保品，目的非為清償鉞太公司積欠松翰公司之貨
    款，實為擔保鉞太公司得順利取得松翰公司提供之第三代新
    的IC 產品，以便販售獲利，而伊所交付上開金額分別為
    5,333,800元、1,200萬元之支票各1紙，及由伊及鉞太公司
    共同簽發金額為1,200萬元之本票1紙予松翰公司，是為以開
    立支票清償貨款之方式將上開股票解除質權及塗銷抵押權登
    記，也確實有經過松翰公司之同意，且該處分股票及處分不
    動產之還款方式，亦係由松翰公司副總經理潘銘煌提出，並
    非伊自行提出。伊並未對松翰公司施行詐術云云；另被告乙○○亦辯稱：伊是受被告甲○○之指示去辦理敦茂公司股票
    質權解除之程序，至於伊將上開不動產借給鉞太公司設定抵
    押權，係為幫助被告甲○○取得IC商品，但因其夫丙○○不
    同意設定抵押，所以才將房屋過戶給被告丙○○，而塗銷抵
    押權是被告甲○○與松翰公司去談，伊只是去辦理塗銷之動
    作而已云云。
二、被告甲○○選任辯護人之辯護意旨略以：被告甲○○從未對
    松翰公司佯稱已洽買家購買擔保不動產，及買家要求先塗銷
    擔保不動產之抵押權設定始願意簽約購買等事，依一般擔保
    不動產買賣之經驗法則，債權人豈可能不顧慮其債權獲得清
    償之可能性，僅憑債務人稱已覓得買家即因買家要求先行塗
    銷抵押權登記，即率予塗銷抵押權設定？且為何不一併解除
    第一順位抵押權，以賣得更好價錢？是告訴人松翰公司所言
    及證人潘銘煌所言極不合理，亦與經驗法則有違。其次，本
    件是因鉞太公司已2 年未支付貨款，松翰公司內部有結案壓
    力，潘銘煌副總為降低應收帳款，一再建議被告甲○○處分
    擔保之股票及不動產，可知處理擔保品之構想及動作均係出
    自潘銘煌，被告甲○○及鉞太公司僅係被動配合，而被告甲○○不得已始同意由其個人全面承擔債務，開立鉞太公司面
    額1,200 萬之支票1 紙，並與鉞太公司同為發票人而開立擔
    保本票，以塗銷抵押權設定。至擔保本票同意書僅為草稿，
    且為告訴人片面做成，被告甲○○已於協議書草稿中明白表
    示不同意將處分上開不動產列為還款計畫之條件，亦未明文
    記載在兩造最終做成之協議書，自不得以該協議書作為被告
    甲○○對松翰公司施行詐術之證據。再被告當時籌算之還款
    來源係以積極處分向告訴人所購買之晶片，甚至願意不惜以
    折價方式（以進貨成本75折出售）來求取變現，而以此方向
    向臺灣及大陸客戶促銷，因當時鉞太公司當時尚有庫存60萬
    左右顆晶片（進貨成本約5千萬元），縱使折價求現亦足以
    償付要支付告訴人公司1733萬餘元之欠款，但因晶片確有瑕
    疵，致使之後被告願折價求現，經多次與買主協商亦無買主
    購買，始無法支付前開欠款，此非被告始料所及。此外，縱
    認被告甲○○曾向松翰公司佯稱已找到買主，進而要求塗銷
    不動產抵押登記及解除股票質權設定，但據證人游晴惠之證
    詞，其已從法律顧問之立場告知先塗銷抵押權及解除股票質
    權設定可能存在之風險，松翰公司在明知有風險之情況下，
    仍同意被告處分擔保品，顯見松翰公司並無陷於錯誤之情事
    ，自難繩以被告甲○○詐欺得利之罪責，充其量僅是被告債
    務不履行之民事責任而已等語。其次，被告乙○○選任辯護
    人之辯護意旨略以：被告乙○○係基於親情協助其胞弟即被
    告甲○○之鉞太公司解決財務困難，而提供股票及不動產擔
    保，並未取得任何利益，其雖曾掛名為鉞太公司之名義上負
    責人，但未曾實際參與鉞太公司與松翰公司間之重要交易或
    協議，且從未對松翰公司施行詐術，亦未曾與松翰公司之任
    何員工談過解除擔保及如何清償債務一事，其塗銷上開不動
    產之抵押權設定，僅是奉被告甲○○指示辦理等語。
三、經查：
（一）查被告乙○○、甲○○係鉞太公司之前後任負責人，被告
      乙○○任期自94年10月24日起至96年7 月18日止，被告甲○○自96年7 月19日起迄今。於94年間起，鉞太公司陸續
      向松翰公司購買I C 產品。而被告乙○○、甲○○曾於95
      年6 月15日與松翰公司簽訂協議書，協議由被告乙○○之
      胞姐林碧蓮提供上開敦茂公司股票合計80萬股，設定質權
      予松翰公司，另以上開被告乙○○所有之不動產，設定本
      金最高限額2,250 萬元之第2 順位抵押權予松翰公司，均
      用以擔保鉞太公司對松翰公司之所有債務。且於96年7 月
      間，因松翰公司希望鉞太公司加速清償積欠之貨款，曾分
      4 次出售共50萬股之敦茂公司股票，每次均由鉞太公司開
      立票面金額等同該次股票出售之價金扣除稅金後之餘額之
      支票與松翰公司，屆期上開4 張支票均分別有兌現，使松
      翰公司共受償超過9 百零4 萬元。嗣後被告乙○○、甲○○曾交付上開金額為5,333,800 元之支票1 紙予松翰公司
      。且被告乙○○、甲○○亦曾交付上開金額為1,200 萬元
      之支票1 紙，及由被告甲○○與鉞太公司共同簽發之同額
      本票各1 紙予松翰公司，嗣松翰公司屆期分別提示上開支
      票後，竟均因存款不足及發票人簽章不符而遭退票等情，
      均有卷附松翰公司、鉞太公司、林碧蓮、被告乙○○於95
      年6月15日共同簽署之協議書影本1份（見臺灣臺北地方法
      院檢察署96年度他字第10706號卷，下稱他字卷第31頁至
      第32頁）、鉞太公司所簽發金額1,200萬元之支票影本及
      退票理由單（見他字卷第38頁、第59頁）、鉞太公司所簽
      發金額1,200萬元之支票影本及退票理由單（見他字卷第
      56頁、第58頁）、已兌現支票影本4紙（見本院卷第200頁
      ）、前開不動產之土地、建物登記謄本（見他字卷第34頁
      至第36頁、第42頁至第46頁）等件在卷可稽，且證人莊博
      州於原審審理時曾到庭證稱：自92年起擔任松翰公司業務
      處處長，直到95年1月才離職，之後伊就不在松翰公司任
      職。伊離職時，鉞太公司積欠松翰公司的貨款，伊記得有
      幾千萬元，正確金額現在不記得。就鉞太公司提供股票、
      不動產給松翰公司擔保一事，伊知情，且因為後面出貨較
      大，所以伊要求鉞太公司提出擔保品，鉞太公司回答說願
      意提供股票、不動產，所以伊就報告松翰公司，要松翰公
      司趕快去辦，但之後的情形沒有參與等語綦詳（見原審卷
      第183頁反面至第185頁），況為被告2人所不否認，是上
      開情事均堪信為真實。
（二）證人潘銘煌於原審審理時結證稱：伊於95年至96年間在松
      翰公司擔任業務處副總經理。於95年1月鉞太公司開始積
      欠貨款，故松翰公司要求鉞太公司提供擔保品，直到95年
      6月鉞太公司提供敦茂公司股票80萬股及南京東路5段房屋
      作為擔保，但鉞太公司所欠貨款仍一再拖欠，直到96年2
      月被告即鉞太公司負責人甲○○才提到加速還款，是指
      2007年2月27日之電子郵件，其中提到要處分擔保品即上
      開敦茂公司股票及抵押之房屋，但因為我們要求全部還款
      之時間點與告甲○○提出之還款計畫內容有差異，所以沒
      有達成協議。於96年7月會再談加速還款計畫，是被告甲○○說要不然股票就先處理，因此7月間我們提議先處理
      股票，與鉞太公司就債務清償之內容係伊與被告甲○○洽
      談，即清償債務的主要條件是跟被告甲○○談，被告乙○○是執行細節。股票部分前後曾處理4次，每次鉞太公司
      都開支票給我們，且均有兌現，96年7月底被告乙○○說
      要自己處理最後1筆股票30萬股，因為他們自己有找到買
      主，希望我們配合去做解除質權設定。就是循之前模式，
      在交易過程中鉞太公司先開出支票給松翰公司，金額就是
      股票出售的總額扣除稅金，以作為擔保。松翰公司同意交
      由被告乙○○自己處理之原因，是因為之前4次的售股，
      鉞太公司均有依其承諾兌現所開出之支票，所以我們認為
      上開賣股時給我們支票的模式沒有問題，即相信鉞太公司
      確實有能力完成交易，並將金額交付給松翰公司。最後一
      次的售股都是被告乙○○跟伊談，至於被告甲○○有無跟
      伊談，時間太久不記得了。但被告乙○○跟伊談時沒有提
      供相關文件供查證或佐證他們所言實在。當時大家約好時
      間，被告乙○○說買主是他的朋友，也會到場，我們到了
      之後，買主仍未到，被告乙○○說買主等一下會到，我們
      先把手續辦一辦，手續辦好之後，被告乙○○就在敦茂公
      司股務代理處交付給伊協議書、本票，被告乙○○跟我們
      說，可以先回去了，買主等一下就會到，接下來的手續被
      告乙○○會處理，我們認為沒有問題就先回去了。交易過
      程中股票之買主沒有出現過，也沒有相關資料。上開處理
      股票部分，被告甲○○應該知道，因為要處理股票清償貨
      款都是伊跟被告甲○○談的，所以整個過程被告甲○○應
      該都很清楚，只是讓被告乙○○去處理細節等語（見原審
      卷第152頁至第153頁、第156頁），且證人即松翰公司法
      律顧問游晴惠於原審審理時結證稱：伊擔任松翰公司法律
      顧問約10年時間。於96年7月間松翰公司將原本鉞太公司
      設定質押之股票解質一事，松翰公司有委託伊處理，最早
      是96年5月、6月時松翰公司希望伊擬1份還款協議書，於
      96年6月7日時伊將還款協議書寄給鉞太公司老闆甲○○，
      裡面約定96年間處分不動產擔保品，鉞太公司要還款
      1,500萬元，但於96年6月中下旬時，松翰公司覺得被告甲○○沒有還款誠意，所以松翰公司就委由伊準備進行法律
      程序，原來要進行假扣押強制執行之裁定，但因松翰公司
      說被告甲○○要先處分股票擔保品來還款，所以強制執行
      動作就暫緩，在同時伊再修改還款協議書，裡面約定鉞太
      公司要先處分擔保股票20萬股，還款400萬元，不動產擔
      保品一樣於96年間處分後還款1,500萬元。股票處分之程
      序是因為當時要還款給松翰公司，所以松翰公司希望幫忙
      被告甲○○處理賣個好價錢，但實際解質、出售過程都不
      是伊辦的，期間內伊一直有修改還款協議書中價格的部分
      ，於96年7月26日當天跟松翰公司確認鉞太公司處分股票
      擔保品分4次處分之狀況，即有4張支票，金額合計超過
      904萬元，此部分均已入帳，但實際上兩家公司如何洽談
      伊沒有參與等語（見原審卷第194頁至第195頁）。而參諸
      證人潘銘煌、游晴惠與被告間並無仇怨，衡情上開證人應
      無設詞攀誣，或虛構違法事實陷害被告之理，況渠等到庭
      具結作證，更以刑事責任擔保其證言之真實性，故證人潘
      銘煌、游晴惠之前開證述內容，應均可採信。綜上，由上
      開證據可知被告甲○○、乙○○的確共同意圖為林碧蓮不
      法利益，基於詐欺得利之犯意聯絡，利用之前所交付之4
      紙支票均有兌現，使松翰公司信任鉞太公司有還款誠意之
      機會，先由被告甲○○出面與松翰公司洽談加速清償積欠
      貨款之事宜，再於96年7月底左右，由被告乙○○向松翰
      公司佯稱：另有投資者願意購買前開業已設定質權予松翰
      公司之30萬股敦茂公司股票，故希望能自行出售與該買主
      ，並會售得款項清償積欠松翰公司之貨款云云，並交付上
      開金額為5,333,800元之支票1紙，以取信松翰公司，致使
      松翰公司陷於錯誤，而同意解除前開30萬股敦茂公司股票
      之質權設定，並至敦茂公司股務代理處辦理解除質權之手
      續完畢之事實。
（三）證人潘銘煌於原審審理時另曾結證稱：鉞太公司於95年間
      提出作為擔保品之南京東路房屋部分，因為被告甲○○說
      要出售房屋來加速還款且說已經有買主了，時間差不多是
      96年7月間，約和最後一筆股票出售的時間點差不多，當
      時被告甲○○說有找到買主，但說買主堅持要把第二順位
      抵押權塗銷他才願意買，第二順位抵押權人是松翰公司，
      松翰公司本來不同意，但被告甲○○說過去幾次處理股票
      的模式都很清楚，這次也是把賣得房屋之價金扣除銀行貸
      款後，其中的1,200萬以開支票之方式交付給松翰公司，
      此部分我們有跟法律顧問游晴惠律師商量，游律師認為鉞
      太公司過去之誠意夠，若希望加速還款，可再請對方交付
      1張1,200萬元之本票作為擔保，並再寫好協議書，將處理
      完股票及不動產後剩餘之欠款寫清楚，游律師要求此手續
      先辦好，我們公司才同意，且於96年7月底談好，鉞太公
      司要求松翰公司要出具同意書，同意書的內容為1,200 萬
      元的本票是用來擔保，另1張1,200萬元的支票會兌現，該
      支票兌現後本票必須返還。1,200萬元之支票在辦理塗銷
      抵押權當天就交給松翰公司，至於同額本票當天是否取得
      ，伊不清楚，因為不是伊去辦理的。松翰公司之所有同意
      在未拿到清償款之前就把上開第2順位抵押權塗銷，是因
      為我們看到鉞太公司半個多月以來，很努力在處理擔保品
      進行加速還款事宜，且4次賣敦茂公司股票時，交付給我
      們的支票都有兌現，所以認為這次的處理應該不會有問題
      。且鉞太公司雖然有拖欠松翰公司貨款，但之前並沒有退
      票的問題，加上前幾次的處理，讓我們相信他們的誠意，
      所以沒有去調查鉞太公司的還款能力。處理不動產之後，
      還款給松翰公司金額之約定都是被告甲○○跟伊談的，而
      之後執行塗銷等細節都是被告乙○○出面跟我們辦理。塗
      銷不動產抵押權之後，該房屋的所有權有變更，交易過程
      我們沒有問，之後是因為開給松翰公司的1,200萬元支票
      遭退票，我們去查，才發現買賣有問題，因為買主是被告
      乙○○的先生丙○○。被告乙○○應該是在96年7月底以
      電話告知伊不動產有買主要買，要清償該債務。跟被告甲○○洽談債務還款過程中，吳慧君知道一部分，就是要去
      辦理股票買賣、交易，去收支票回來，且伊要求吳慧君去
      辦理不動產之抵押權塗銷登記等語（見原審卷第153頁至
      第156頁）。且被告吳慧君於原審審理時結證稱：伊於96
      年間在松翰公司擔任擔任業務助理，潘銘煌為伊的主管。
      於96年7月間潘銘煌有交代伊協助處理被告乙○○提供之
      不動產塗銷抵押權一事，伊是協助辦理塗銷部分。潘銘煌
      說辦好之後要拿回1,200萬元之支票及本票，當天潘銘煌
      並沒有跟伊一起去。伊於7月27日那天有收到被告乙○○
      給伊的電子郵件，且被告乙○○有電話跟伊聯絡，內容是
      跟伊提到約買方代書跟伊一起到地政事務所辦塗銷。伊收
      到被告乙○○的通知之後，有跟潘銘煌報告，潘銘煌當時
      說可以去辦，但要拿到1,200萬元的支票、本票。當時潘
      銘煌有跟伊說鉞太公司有找到買主，所以要塗銷。業務上
      都是伊以電話及電子郵件跟被告乙○○聯繫，即聯繫訂單
      、出貨及他們下單，都是跟被告乙○○聯絡比較多。伊辦
      理塗銷當天，在地政事務所現場有代書、被告乙○○及伊
      ，但沒有看到不動產之買主，伊有問被告乙○○是否有找
      到買主，被告乙○○回答說有，但伊沒有問有關買主的資
      料。伊只有聽潘銘煌提過鉞太公司有找到買主，要出售房
      屋來償還積欠松翰公司的貨款，是在要辦理塗銷，是伊詢
      問潘銘煌時，潘銘煌主動提及，當時詢問的原因是因為要
      辦理塗銷，所以詢問塗銷的原因等語（見原審卷第186頁
      至第187頁）。另證人即松翰公司法律顧問游晴惠亦曾於
      原審審理時結證稱：伊於96年7月30日先接到潘銘煌之電
      話，因當天是星期一，松翰公司在新竹有固定主管會議，
      潘銘煌說接到被告乙○○的電話，說現在有買主，要先辦
      塗銷之類，因潘銘煌在會議中沒有辦法跟被告乙○○多談
      ，所以希望伊跟被告乙○○聯絡一下，看看是怎麼回事，
      後來伊有接到被告乙○○電話，因之前沒有跟被告乙○○
      接觸過，所以該電話印象比較深刻，被告乙○○打電話給
      伊時，伊有作筆記，當時伊在辦公室，且被告乙○○打的
      是伊的電話專線，通常伊跟松翰公司聯絡時，松翰公司都
      是打伊的手機，伊還想一下，為何被告乙○○有伊的專線
      ，才想到好像7月初時，潘銘煌曾經有寄電子郵件給被告
      甲○○，裡面副本有給被告乙○○，該電子郵件內有記載
      伊的專線電話。於96年6月、7月間都是以電話或電子郵件
      跟被告甲○○直接聯絡，只有96年7月30日那次是被告乙○○打電話給伊。之後伊有把電話及討論的內容告訴松翰
      公司的潘銘煌。當時被告乙○○在電話中說因為被告甲○○已經跟松翰公司談好要處分不動產擔保品還款，現在已
      經有找到買主，買主要求第二順位抵押權先辦理塗銷才簽
      約，所以被告乙○○希望伊跟松翰公司轉達一下，伊有問
      被告乙○○這個買主是誰，能否看一下合約，因為不動產
      有第一、二順位，可以一起塗銷，所以此部分可否由伊跟
      買主談，被告乙○○說因為合約還沒有簽訂，所以這些事
      情要問買主，還說因為現在找到買主，時間拖下去造成買
      賣不成的話，也無法還松翰公司錢，所以被告乙○○表示
      還會再找松翰公司談，因為被告乙○○希望松翰公司先塗
      銷，伊就把這個狀況在電話中跟潘銘煌說明，並表示如果
      我們先塗銷，但沒有其他保障的話，可能會有其他風險，
      因交易環節有好幾個地方可能有風險，所以伊大概都跟潘
      銘煌說明，潘銘煌說因為上個禮拜鉞太公司已經處分擔保
      品還了900多萬，這次看起來比較有還款誠意，如松翰公
      司先塗銷有風險的話，他問說要如何作才可以給松翰公司
      比較有保障，伊說明一般要先塗銷的話，我們會要求提出
      銀行保付支票，但因要取得這樣的支票等於要有同額現金
      交付銀行才能簽發支票，所以如果做不到的話，至少要取
      得鉞太公司跟被告甲○○共同開立的本票，如此如交易環
      節出現風險，這樣才可以以本票裁定執行，同時整個交易
      的相關約定必須在合約中約定清楚，同時伊有跟被告乙○○詢問買主何人，希望跟買主談，但被告乙○○說還要問
      過買方意願等語（見原審卷第195頁至第196頁、第197頁
      ）。參諸證人潘銘煌、吳慧君、游晴惠與被告間並無仇怨
      ，衡情上開證人應無設詞攀誣，或虛構違法事實陷害被告
      之理，況渠等到庭具結作證，更以刑事責任擔保其證言之
      真實性，且上開3位證人之證詞，雖距事發當時已有超過1
      年以上之時間，但就被告甲○○、乙○○所為行為之情節
      ，所證均大致相符，故3位證人之前開證述內容，應可採
      信。綜上，由上開證據可知被告甲○○、乙○○於96年7
      月底左右，另共同意圖為自己不法利益，基於詐欺得利之
      犯意聯絡，由被告甲○○向松翰公司訛稱：將出售上開已
      設定第2順位抵押權予松翰公司之被告乙○○所有不動產
      ，並願意將出售所得款項之部分價款1,200萬元用以清償
      鉞太公司所積欠松翰公司之債務，惟買受人要求先行塗銷
      松翰公司所設定之第2順位抵押權登記，始同意簽約購買
      云云，並交付上開金額為1,200萬元之支票1紙，及由被告
      甲○○、鉞太公司共同簽發之同額本票1紙，以取信松翰
      公司，致使松翰公司信以為真，陷於錯誤而同意塗銷前開
      不動產之抵押權登記，並由被告乙○○於96年7月31日至
      臺北市松山地政事務所與松翰公司人員吳慧君一同辦理塗
      銷手續完畢之事實。
（四）雖被告甲○○及其辯護人辯稱：被告甲○○已於協議書草
      稿中明白表示不同意將處分上開不動產列為還款計畫之條
      件，亦未明文記載在兩造最終做成之協議書，自不得以該
      協議書作為被告甲○○對松翰公司施行詐術之證據云云。
      然由卷附被告甲○○於96年8月1日上午9時29分寄送與證
      人游晴惠之電子郵件之電子郵件及同日下午9時37分證人
      游晴惠寄送與被告甲○○之電子郵件內容合併以觀（見偵
      續卷第160頁、第163頁），可知被告甲○○曾自承「因房
      地產及股票均處理完畢，不需再提」等語，而證人游晴惠
      當時即回應「30萬股股票及售屋款項尚未入帳部分，合約
      當中本應寫清楚，因您希望刪除，只要貴公司及松翰這邊
      均瞭解，協議書中所定之還款金額與條件，並不包含前開
      處理股票及不動產之金額，我們這邊也可以接受」等語，
      是可推知若被告甲○○上開所辯屬實，則被告甲○○應該
      在前揭電子郵件中明確表明並不同意將處分不動產、股票
      列為還款計畫之立場，而非僅在前開電子郵件中提及因上
      開不動產及敦茂公司股票已處理完畢，不用再協議書中提
      及等語而已，且再參證人即松翰公司法律顧問游晴惠於原
      審審理時結證所稱：於確認4張支票都有入帳之後，伊於
      96年7月27日當天再修改還款協議書，伊在當中寫明約定
      所剩下30萬股之擔保股票，是由松翰公司協助處分還款，
      擔保不動產部分由鉞太公司去轉貸或處分，還款1,20 0萬
      元。即96年7月27日伊修改之協議書，只有講到處分或轉
      貸，並沒有提到塗銷抵押權。而96年8月2日松翰公司跟鉞
      太公司所簽之協議書是伊擬的，但係經被告甲○○修改之
      後給伊。被告甲○○將處分擔保品的條款刪除之後，於7
      月31日下午兩點將他的版本寄給伊，伊在晚間又將上開條
      款加回去後寄回去給被告甲○○。於96年7月31日被告甲○○打電話給伊，說三件事情，第一說擔保品部分已經處
      分且開票了，所以合約單純化處理，不用再寫入未來的還
      款協議；第二說處分不動產還款1,200萬部分鉞太公司已
      經開支票了，松翰公司又希望鉞太公司再開本票，要求松
      翰公司出具書面承諾支票兌現後須返還本票；第三是93年
      鉞太公司與松翰公司開始合作之後，鉞太公司有支付250
      萬元開發費，當時說好後來有出貨的話，開發費要退還，
      所以希望協議書要記載退還這250萬元。故96年8月2日協
      議書是依照甲○○的要求，沒有把出售不動產、股票作為
      還款條件記載在協議書內等語（見原審卷第196頁反面）
      ，且由卷附96年8月2日經雙方簽署之協議書（見偵續卷第
      92頁、第93頁）與96年8月1日協議書草稿（見偵續卷第
      167頁、第168頁）對照觀之，亦可知兩者不同之處僅在是
      否提及「將處分登記在林碧蓮名下之最後30萬股敦茂公司
      股票之所得款項全數抵償債務，以及處分乙○○名下坐落
      臺北市○○○路○段223號15樓之土地及建物並支付1,200
      萬元」等情與文件最後簽署日期由「96年8月1日」更正為
      「96年8月2日」而已，其餘部分均完全相同，此益徵上開
      證人游晴惠所證為實，進而據證人游晴惠此部分之證詞，
      顯可證明在96年8月2日簽署之協議書中，並未將處分上開
      不動產、敦茂公司股票等事宜載明其上之原因，僅係因被
      告甲○○表示上開不動產及股票已將處分以還款，所以不
      用記載在協議書上等語，致使松翰公司因而誤認將可就上
      開不動產、股票處分後所得之價金取償，始同意無庸記載
      在96年8月2日協議書上而已，但不能因此倒果為因，反以
      該協議書中未記載處分上開不動產及敦茂公司股票等情為
      由，遽認被告甲○○並未答應處分該不動產、股票以清償
      債務一事。其次，雖被告乙○○及其辯護人曾辯稱：被告
      乙○○雖曾掛名為鉞太公司之名義上負責人，但未曾實際
      參與鉞太公司與松翰公司間之重要交易或協議，且從未對
      松翰公司施行詐術，亦未曾與松翰公司之任何員工談過解
      除擔保及如何清償債務一事，其塗銷上開不動產之抵押權
      設定，僅是奉被告甲○○指示辦理云云，惟證人廖玉滿曾
      於原審審理時到庭證稱：伊自94年起在鉞太公司擔任會計
      職務到96年10月離職。時間內鉞太公司之登記負責人為被
      告乙○○。印象比較深是94年底，帳上紀錄存貨已經好幾
      千萬，松翰公司又要出貨給我們，金額伊現在不是很確定
      ，只記得很高，當時伊跟被告乙○○反應，當時被告乙○○說她沒有決策權，但被告乙○○有跟被告甲○○反應，
      伊印象中乙○○、甲○○兩人有發生言語上爭執，且蠻嚴
      重的。被告甲○○在公司是總經理，所有的事情都要經過
      總經理。被告乙○○每天都會進公司，但被告乙○○進公
      司做何事情伊不清楚等語（見原審卷第182頁至第183頁正
      面），是可知鉞太公司之實際負責人為被告甲○○，但針
      對鉞太公司之相關營業事項，被告乙○○仍有立場與被告
      甲○○討論，甚至彼此間會因而發生激烈爭吵，則被告乙○○顯與一般單純受雇依指示行事之職員不同，故被告乙○○應非如其所辯在鉞太公司內僅係完全聽從被告甲○○
      之指示行事。再由卷附松山字第18021土地登記申請書（
      見附件卷第17頁）及松山字第18112號土地登記申請書（
      見附件卷第32頁）綜合以觀，可知塗銷松翰公司在上開不
      動產上所擁有之第2順位抵押權之原因發生日期係於96 年
      7月31日，收文日期亦為96年7月31日，而以買賣為由之所
      有權移轉登記申請，原因發生日期為96年7月27日，收文
      日期為96年8月1日等情，且參酌前揭證人紀雪珠之證詞後
      ，即可推知被告乙○○早在96年7月27日之前就已與被告
      丙○○共謀要以有償之買賣為由，將上開被告乙○○所有
      之不動產所有權移轉至被告丙○○名下，並先填寫好契約
      書，待被告乙○○、甲○○共同向松翰公司施用詐術，致
      松翰公司陷於錯誤，於96年7月31日塗銷第2順位抵押權完
      畢後，才遞出移轉登記申請書，以避免在塗銷上開第2順
      位抵押權前即遭松翰公司察覺上開不動產係欲過戶給被告
      丙○○之情事，而使事跡敗露，可知上開過程均係經過周
      詳計畫，且被告乙○○顯有參與上開計畫之策劃、執行甚
      深，即扮演重要之角色，實難認被告乙○○僅是聽從被告
      甲○○之指示行事之受支配者。再者，被告甲○○之辯護
      人雖又辯稱：縱認被告甲○○曾向松翰公司佯稱已找到買
      主，進而要求塗銷不動產抵押登記及解除股票質權設定，
      但據證人游晴惠之證詞，其已從法律顧問之立場告知先塗
      銷抵押權及解除股票質權設定可能存在之風險，松翰公司
      在明知有風險之情況下，仍同意被告處分擔保品，顯見松
      翰公司並無陷於錯誤之情事云云，然如前所述，松翰公司
      於案發當時，本即抱持希望鉞太公司儘速清償貨款之態度
      ，而被告甲○○、乙○○一方面利用此態度，另一方面亦
      採取先使松翰公司認為鉞太公司所簽發之支票應會如同先
      前簽發之4張支票一般，將屆期兌現，獲取松翰公司之信
      任後，再以分別簽發上開2紙高額支票與松翰公司之手法
      ，使松翰公司先後均錯誤認為在完全受償前先塗銷上開不
      動產上之第2順位抵押權及解除敦茂公司股票上之質權設
      定可能存在之風險，均可以用收受上開鉞太公司簽發之支
      票來規避，此本即係本件被告甲○○、乙○○向松翰公司
      所行使詐術之重點，豈能反而以此點認定松翰公司並未陷
      於錯誤。
（五）至於被告甲○○之選任辯護人雖辯稱：被告當時籌算之還
      款來源係以積極處分向告訴人所購買之晶片，甚至願意不
      惜以折價方式（以進貨成本75折出售）來求取變現，而以
      此方向向臺灣及大陸客戶促銷，因當時鉞太公司當時尚有
      庫存60萬左右顆晶片（進貨成本約5千萬元），縱使折價
      求現亦足以償付要支付告訴人公司1733萬餘元之欠款，但
      因晶片確有瑕疵，致使之後被告願折價求現，經多次與買
      主協商亦無買主購買，始無法支付前開欠款，此非被告始
      料所及云云。然如前所述，本件被告所稱之還款來源為出
      售系爭本案設質股票及設定抵押之不動產，辯護人此部分
      所辯，顯不足信。
（六）綜上所述，被告甲○○、乙○○上開所辯，均僅係事後卸
      責之詞，實無足採，是被告甲○○、乙○○兩次共同詐欺
      得利之犯行，均堪以認定，應分別依法論科。
四、論罪部分：
    被告甲○○、乙○○兩次所為，係犯刑法第339條第2項之詐
    欺得利罪；又被告甲○○、乙○○2人，就前揭兩次詐欺得
    利犯行，均具有犯意聯絡與行為分擔，均為共同正犯。另被
    告甲○○、乙○○所犯上開兩次共同詐欺得利罪間，犯意個
    別，行為互殊，應予分論併罰。
五、原審法院判決因認被告甲○○、乙○○前揭犯行事證明確，
    適用前揭法條，及刑法第41條第1項前段，並審酌被告甲○○、乙○○2人前均無任何犯罪紀錄，有臺灣高等法院被告
    前案紀錄表2紙在卷可稽，素行均堪稱良好，惟被告甲○○
    、乙○○僅欲使林碧蓮享有解除上開敦茂公司股票上所設定
    與松翰公司之質權之利益，及貪圖塗銷在上開不動產上設定
    予松翰公司之第2順位抵押權後，其所能獲取之利益，竟共
    同為本件詐欺得利犯行，行為實屬不當，並可認被告2人之
    守法意識，均顯然不足，再參酌被告2人分別涉犯之情節輕
    重，犯罪之手段，與行為分別所生之危害程度等一切情狀，
    分別量處被告甲○○有期徒刑六月、五月，乙○○有期徒刑
    三月、二月，且就被告甲○○、乙○○部分，分別並其應執
    行刑，並均諭知易科罰金之折算標準。另查按被告行為時，
    刑法第41條原規定：「前項（即易科罰金之折算標準）規定
    於數罪併罰，其應執行之刑未逾6月者，亦適用之。」該規
    定於98年1月21日修正為：「第1項至第3項規定於數罪併罰
    ，其應執行之刑未逾6個月者，亦適用之。」並移列於同條
    第8項，且自98年9月1日起施行（其關於數罪併罰，數宣告
    刑均得易科罰金，而定應執行之刑逾6個月者，排除適用同
    條第1項得易科罰金之規定部分，經司法院釋字第662號解釋
    宣告自該解釋公布日起失其效力）。嗣刑法第41條復於98
    年12月15日修正，同條第8項修正為「第1項至第4項及第7項
    之規定，於數罪併罰之數罪均得易科罰金或易服社會勞動，
    其應執行之刑逾6月者，亦適用之。」並自98年12月30日起
    施行。經依刑法第2條第1項從舊從輕原則比較結果，以98年
    12月15日修正之刑法第41條第8項之規定較有利於被告。是
    本件被告甲○○所犯上開所示之兩次詐欺得利罪，其宣告刑
    均係6個月以下之有期徒刑，是依上開規定，就被告甲○○
    部分所諭知之應執行之刑有期徒刑10月，亦併予諭知易科罰
    金之折算標準，附此敘明。又按刑法第74條第1項規定：「
    受2年以下有期徒刑、拘役或罰金之宣告，而有下列情形之
    一，認以暫不執行為適當者，得宣告2年以上5年以下之緩刑
    ，其期間自裁判確定之日起算：一、未曾因故意犯罪受有期
    徒刑以上刑之宣告者。二、前因故意犯罪受有期徒刑以上刑
    之宣告，執行完畢或赦免後，5年以內未曾因故意犯罪受有
    期徒刑以上刑之宣告者。」，查被告乙○○未曾受有期徒刑
    以上刑之宣告，有臺灣高等法院被告前案紀錄表1紙在卷可
    稽，素行尚佳，且如前所述，被告乙○○為前開犯行應係因
    法治意識不足，始誤蹈法網，是應無庸以刑之執行達到教化
    其反社會行為之目的，且被告乙○○亦已與告訴人松翰公司
    達成訴訟上和解，並給付和解金與松翰公司受領，告訴人亦
    具狀表明不再追究上開被告2 人之刑事責任之事實，有原審
    98年11月16日刑事陳報狀及所附之和解筆錄1份在卷可稽（
    見原審卷第125頁至第128頁），故本院信被告乙○○經此教
    訓當知所警惕而無再犯之虞，即因認對被告乙○○所宣告之
    刑，以暫不執行為適當，爰併予宣告緩刑如二年。原審判決
    認事用法均無不合，量刑亦稱妥適。被告上訴意旨分別執前
    詞指摘原判決不當，為無理由，均應予駁回。
據上論結，應依刑事訴訟法第368條，判決如主文。
本案經檢察官李金定到庭執行職務。
中    華    民    國    99    年    8     月    26    日
                  刑事第三庭審判長法  官   陳博志
                                  法  官   許文章
                                  法  官   陳德民
以上正本證明與原本無異。
不得上訴。
                                  書記官   高麗雯
中    華    民    國    99    年    8     月    26    日
附錄本案論罪科刑法條全文：
中華民國刑法第339條
意圖為自己或第三人不法之所有，以詐術使人將本人或第三人之
物交付者，處5 年以下有期徒刑、拘役或科或併科1 千元以下罰
金。
以前項方法得財產上不法之利益或使第三人得之者，亦同。
前二項之未遂犯罰之。

司法院資訊處製作；財團法人民間司法改革基金會備份。
